【裁判字號】    96,交上更(一),17
【裁判日期】    970408
【裁判案由】    公共危險等
【裁判全文】
臺灣高等法院刑事判決            96年度交上更(一)字第17號
上  訴  人  臺灣士林地方法院檢察署檢察官
上  訴  人
即  被  告  甲○○
上列上訴人因公共危險等案件，不服臺灣士林地方法院93年度交
訴字第7 號，中華民國93年10月29日第一審判決（起訴案號：臺
灣士林地方法院檢察署91年度偵字第5321號），提起上訴，判決
後，經最高法院第一次發回更審，本院判決如下：
    主  文
原判決撤銷。
甲○○從事業務之人，因業務上之過失致人於死，處有期徒刑陸
月，如昜科罰金，以銀元參佰元折算壹日，減為有期徒刑參月，
如易科罰金，以銀元參佰元折算壹日。又駕駛動力交通工具肇事
，致人於死而逃逸，處有期徒刑捌月，減為有期徒刑肆月，如昜
科罰金以銀元參佰元折算壹日。應執行有期徒刑陸月，如易科罰
金，以銀元參佰元折算壹日。
    事  實
一、甲○○係立邦通運有限公司（以下簡稱立邦公司）營業大貨
    車司機，以駕車載運貨櫃（物）為業，為從事駕駛業務之人
    ，其於民國（下同）九十一年（起訴書誤載為九十二年，應
    予更正）五月十七日晚上七時二十分許，駕駛立邦公司所有
    車號ＫＸ─九三六號營業貨櫃曳引車（後板架車號ＦＸ─０
    六號），沿台北縣汐止市○○路○段由南往北方向行駛，途
    經該路段三一八號前之內側車道停等前方紅燈時，適有張巧
    霞騎乘車號ＢＥＴ─七七三號重型機車亦途經該處且欲至前
    方停止線等候燈號變換，其原應注意汽車行駛時，駕駛人應
    注意車前狀況，並隨時採取必要之安全措施，依當時情況亦
    無不能注意之特殊情事，乃竟疏未注意，於騎乘該機車穿梭
    於車陣至甲○○駕駛大貨車右後方時，因空間狹窄操控機車
    不穩，張巧霞機車先與甲○○車輛擦撞，致張巧霞機車右後
    側踏板車體部分不慎碰撞正停止於外側車道由不詳年籍之人
    所駕駛之自用小客車左後方保險桿部位，張巧霞因而向左倒
    地，其身體正倒臥於甲○○駕駛之大貨車右後前輪前方與防
    捲入裝置後之空隙中，此時該路口燈號適變換為綠燈，甲○
    ○原欲直行但遭前方待左轉汐萬路之車輛阻擋，即行起駛向
    右變換車道欲繞過前方車輛後繼續前行，此時其理應注意起
    步前應顯示方向燈，注意前後左右有無障礙或車輛行人再行
    起駛，而依當時天候、路面、視距等道路狀況，並無不能注
    意之情事，竟亦疏未注意，於起步向右前方跨越外側車道行
    駛時，其大貨車右後下方防捲入裝置（鐵桿）卡住張巧霞機
    車後架正面並向右前方（自南向東北方向）拖拉，右後前、
    後輪則依次輾過張巧霞身體及頭部，使其因此受有顱骨開放
    性骨折、左下腹部撕裂創傷、胸部挫傷、背腰部呈長方形皮
    下出血傷、左上臂肘背部呈挫傷等傷害而當場死亡。甲○○
    於肇事致人於死後，仍繼續駕車前行，俟經路人報請警方駕
    車自後追上同時為其他路人攔停於同路段三六八號前之甲○
    ○。
二、案經臺北縣政府警察局汐止分局報請臺灣士林地方法院檢察
    署檢察官相驗後偵查起訴。
    理  由
壹、程序方面
    按被告以外之人於審判外之言詞或書面陳述，除法律有規定
    者外，不得做為證據。被告以外之人於偵查中相檢察官所為
    之陳述，除顯有不可信之情況者外，得為證據。公園植物上
    製作之文書、證明文書，除顯有不可信之情況外，亦得為證
    據；又被告以外之人於審判外之陳述，雖不符刑事訴訟法第
    159條之1至第159條之4之規定，而經當事人於審判程序同意
    作為證據，法院審酌該言詞陳述或書面陳述作成時之情況，
    認為適當者，亦得為證據；當事人、代理人或辯護人於法院
    調查證據時，知有刑事訴訟法第159條第1項不得為證據之情
    形，而未於言詞辯論終結前聲明異議者，視為有前項之同意
    ，刑事訴訟法第159條之1、第159條之5第1項、第2項分別定
    有明文。經查本院相關之供述或非供述證據，並無顯不可信
    之情況，檢察官、被告於準備程序、審理中對本案之供述、
    非供述證據均表示無意見而同意作為證據，本院審酌各開證
    據作成之狀況，亦認為適當，故揆諸前開規定，本案相關之
    供述、非供述證據均有證據能力。
貳、實體方面
業務過失致死部分
一、訊據被告甲○○對於在右揭時、地駕車輾壓被害人張巧霞致
    其死亡之事實固坦承不諱，但矢口否認其對該死亡結果之發
    生有何過失責任可言，辯稱：「車禍發生時，我的車子是在
    行駛中，不是剛起步，那天我在內側車道行使，沒有要變換
    車道，汐止市區○○○道有停很多的小客車，該路段無法行
    使外側車道，我會走到內側車道是因為外側車道有許多違規
    停車的車輛，我右前車門底下腳踏板並沒有刮到死者的車子
    ，外側車道的煞車痕也不是我的，防捲護欄最下方才有新的
    刮痕，死者是先碰到另一車，死者才倒進我的貨櫃車下，我
    並沒有過失」等語。惟查，
(一)、被害人確係於右揭時、地先在車陣中駕車不穩以致其右後側
    車身擦撞到另一部不詳車號及年籍之人所駕駛之自小客車左
    後方保險桿部位，因而倒地後躺臥於被告車輛右後側防捲入
    鐵製護欄與右後前輪間之空隙中，並於燈號變換為綠燈後遭
    被告車輛輾壓等情，業據現場目擊證人吳巧儀到庭證稱：「
    我跟那個女孩是直行，她的車速比我快一點，當時剛好有紅
    燈，她往我右側切到左邊，她的左邊有一台砂石車，砂石車
    的右邊有一小客車，她騎在在砂石車跟小客車的中間，她是
    撞到小客車的車尾，倒在砂石車輪胎前的空間，她還來不及
    爬起來就變燈號了，砂石車就開過去輾到她」「砂石車跟小
    客車之間的距離可以容納一台重型機車過去」「在變燈號之
    前，小客車與砂石車都是停止的」「砂石車的位置是在車道
    的左邊，砂石車的左邊沒有其他的車輛」「她幾乎是在鑽車
    ，我有看到她的腳卡到」「因為我回去之後有想，她是在車
    尾的斜角有倒下來，她應該是有撞到倒下來，我可以明確肯
    定的說她有撞到。至於她的身體還是車子撞到（小客車），
    我不是很確定」「她是倒在右後前輪之前的鐵桿，因為我有
    聽到她的安全帽撞擊鐵條的聲音。（台北士林地分法院檢察
    署91 年度相字第345號相驗卷第66頁照片九、十的防捲入裝
    置橫桿）」「死者的頭部被壓到」「我不清楚機車的部分有
    無被聯結車壓到，當我看到她爬不起來，變燈之後我就轉向
    ，因為我不敢看」「聯結車還是原本的車道，就是靠近中間
    分隔線的車道，因為後來我回頭看的時候，貨櫃車還是在它
    的那個車道」「因為我等於是在砂石車與小客車的中間，她
    是在我的右側，她要過去，她撞到小客車的車尾才倒地」「
    我當時是在死者左後方的位置」「我沒有注意聯結車有無要
    變換車道的跡象」「小客車的位置在外側車道」「紅燈快要
    停車的時候我才注意到半聯結車。我注意到它時，它已經停
    下來了，那時它距離我約我與法庭的法台之間的距離約二公
    尺多，我有跟它保持安全距離，我是在行進中，被害人的的
    機車切到我前面，我與被害人的機車沒有發生擦撞的情形」
    「當那個女孩子撞到小客車的車尾時我才注意該車」「事後
    我沒有注意到該小客車的行向動態，因為那個女孩倒下之後
    ，車子要動時，我就迴轉到路邊不敢看，然後就聽到一堆尖
    叫聲，之後我再轉回原來的行向再往前駕駛」「我是肯定她
    有撞到，但是沒有很大的聲音，因為周圍的引擎聲還是很大
    的」「（問：為何認為被害人有撞到小客車？）摩托車的右
    側撞到小客車的車尾，她要向右倒的時候，看到她的左腿撐
    一下，但撐不下，人就倒地，她沒有滑行」「機車停車的位
    置是在小客車與砂石車之間，我的機車還沒有到砂石車的車
    尾」「我在白線的右邊，我是在小客車的左後方」「我有看
    到她的車身有撞到小客車，她的反應用左腳撐一下」「她的
    機車是經過小客車的車尾一半的地方就撞到了」「她的機車
    是直接倒下來」「她撞到小客車時正左邊倒下來，沒有往前
    」「她倒地到聯結車起步之間約有五秒鐘左右，當時小客車
    也沒有任何的動作」「他壓到被害人的聲音很大，我有把耳
    朵摀著都很大，當時我距離死者的距離有四公尺左右，我看
    到那個女的倒下時，紅燈轉亮時砂石車輪胎已經啟動了，我
    就覺得會發生事情了，然後我就快就轉向了，就聽到很大的
    聲音，當時我的機車已經停了，當天我有帶安全帽，那個聲
    音大概一下下而已，但尖叫聲很多」「路邊的人在尖叫，應
    該是檳榔西施在尖叫，路邊有很多檳榔攤」「聯結車是在內
    側車道，就當時半聯結車我注意時，它沒有過來路邊的外側
    ，到輾壓的時候都是在內側」「對的，我是有一段時間沒有
    看到現場發生的狀況，我發現那個女生倒下來，她距離輪胎
    很近，我看到輪胎轉動我就轉向，中間有一段時間，我沒有
    看到現場的狀況及貨櫃車的行向，我還聞到血腥味，還聽到
    尖叫聲，沿路上一直聽到人在講這件事情」「機車倒的的方
    向，車頭是斜的，斜向砂石車那邊，往我自己西北的方向」
    「她撞到以後，大概是肩膀以上在輪胎裡面。我第一個是注
    意小客車，她倒下來就注意聯結車」「死者是撞到聯結車的
    橫桿即右後前輪的前方」「我記得警察與檢察官他們問我小
    客車有無動？他們不是問我被害人的機車有無卡到小客車，
    警察、檢察官問我小客車後車燈是什麼顏色，我可以肯定小
    客車是不動的狀況，而且他的後車燈是亮著，到底是煞車燈
    還是後車燈我不確定，我看到小客車輪胎沒有動」「我沒有
    聽到煞車聲」「我一開始看到的時候，我們旁邊沒有什麼車
    ，我的車速大概三、四十公里，她的車速比我快，她從我後
    面直接過來，當時我們距離紅綠燈還有一段距離。我被她嚇
    一跳，我還有一點煞車」等語綦詳在卷（原審卷第87頁到第
    103 頁），核與證人即現場處理警員黃志銘到庭證稱：「我
    拍（台灣士林地方法院檢察署92 年度偵續字第196號卷）第
    五十頁這張輪胎痕，當天是晚上，天候是雨天，地上濕濕的
    ，因為來車的燈光照射的關係，我們就發現有輪胎痕，這個
    痕跡延伸到死者的身上就停止，所以才拍攝這照片」「輪胎
    痕跡的相對位置在死者頭部的部位接近虛白線的中線，輪胎
    痕靠近外側一點點，也是在  虛白線附近」「現場圖我畫的
    ，當天太匆忙了，現場圖沒有劃輪胎痕，輪胎痕的長度約一
    公尺」「死者的腿有一點點輪胎痕，當天死者的雨衣與輪胎
    一起被拖著走，造成雨衣有焦掉，類似磨損或融化的情形。
    雨衣有無扣案我忘記了」「安全帽上看不到壓痕」「假設壓
    到大腿的是外側的輪胎，壓到頭的話就是內側的輪胎」「雨
    衣的拖痕約一公尺到一公尺半的長度，以方向來說是以台北
    往基隆的方向拖」「輪胎痕的寬度是貨櫃車、聯結車的寬度
    」「死者的身體是躺在外側車道，頭是在分向線上，肇事地
    點是二個車道沒有錯」「防捲護欄有擦撞的痕跡，整個都是
    黑色的泥土，有一段一段的，目視是黃色的油漆，類似刮擦
    痕」「輪胎上有腦漿，輪胎有橡皮被堅硬的物品刮到，右後
    輪有一個比較明顯，輪胎上的白色油漆是我當天噴的，要註
    明刮擦痕的。（前揭相驗卷第49頁上圖，輪胎上的白漆）該
    處看起來像是新的刮痕」「路面有輪胎痕可看出是新的痕跡
    」等語（原審卷第52-60 頁）等語，及證人江純嬅到庭證述
    ：「當時我在檳榔攤裡面，我一面吃飯，就聽到摩托車碰的
    一聲，我才抬頭看，就看到人被車子壓下去，司機那時候已
    經要走了。當時是紅燈變綠燈貨櫃車剛起步，死者在貨櫃車
    的右邊後輪」「（問：大貨車前有無其他車輛？）有的」「
    （問：你看到除了貨櫃車及機車外，還有無其他車輛？）旁
    邊都還有車，因為那時是紅燈剛變換綠燈，  大家要起步」
    「（問：你聽到（尖叫）聲音的時候，貨櫃車在何處？）已
    經走了在行駛中，還沒有過紅綠燈，我聽到聲音的時候已經
    變綠燈，那時死者離貨櫃車的位置大約一個貨櫃車的長度」
    「（問：貨櫃車的車道前面是否有很多車在等左轉？）很多
    ，因為左轉是要往汐萬路」（同上卷第203-209 頁）等語均
    互核相符。
(二)、又被害人係受到來自右方向左之外力，其人、車倒地後，機
    車受到被告大貨車右下側防捲入裝置下緣之拖拉，身體則受
    其右後輪之輾壓，且被告車輛之行向係自內側車道向外側車
    道行駛，外側車道存有被告輾壓被害人身體之輪胎痕，而其
    機車遭拖拉之方向係自南向東北方向等情，亦據證人即台北
    縣政府警察局刑警隊鑑識組曾錦繡結證稱：「依據我們的判
    斷，機車的右側後段的排氣管有一個紅色油漆新的刮擦痕，
    機車的後架的正面右側有明顯拖擦痕淡澄色油漆轉移痕。機
    車上其他地方的擦痕都是屬於舊痕跡」「聯結車上右側防捲
    護欄新的擦痕如照片二三、二四，是在右防捲護欄前段的下
    方」「（問：這個新擦痕與機車上的新擦痕有無相關？）機
    車後架的淡澄色擦痕與聯結車的防捲護欄的擦痕經鑑定結果
    其成份相似。我們有做一個模擬如照片七三、七四」「（問
    ：可否研判機車的後架與聯結車的右側防捲護欄為何會碰撞
    ？）這個痕跡不屬於碰撞，機車倒地之後模擬與    聯結車
    的防捲護欄的高度相吻合，因為沒有空隙所以產生拖拉的情
    狀，從機車的  右側車殼破裂螺絲鬆動，可以佐證機車受到
    很大的壓力」「（問：拖拉的距離有多遠？）無法判斷，只
    能從汐止分局所拍攝的照片，照片八六、八七有用箭頭標示
    出來的的括地痕是汐止分局當時所拍攝的」「機車是左側倒
    地，車頭明顯斜向右前方，被害人倒在機車的左側，所以我
    們研判倒地之前有一個來自向左的外力」「根據我們的研判
    ，在勘查報告沒有詳細說明外力的來源，但我們認為最大可
    能性來自機車右側後段的力量。因為紅色油漆在左側，所以
    我們認為與本案無關」「被害人的左臀部到腰部有一個輪胎
    印痕。該印痕是超過十五公分，其頭部已經粉碎了，但是是
    否輾過，我無法判斷，依據死者顱骨粉碎性骨折，腦漿外溢
    依我們的經驗是受到重力」「（問：從勘驗報告可否得知：
    機車倒地才接觸聯結車，或是先接觸聯結車才倒地，或者是
    不確定？）就現場勘查被害人的身體及機車上所留的跡證，
    我們無法知道她倒地之前所受的碰撞」「（問：從現場圖看
    留有輪胎痕在現場，死者身上有一個輪胎痕，其與地上的輪
    胎痕是否同一？）輪胎壓    過被害人，在地面上留有輪胎
    痕，其（胎）痕留有人體的組織、血跡」「（問：  輪胎痕
    是有壓到人的輪胎痕還是沒有壓到人的輪胎痕？）確定已經
    壓過人的輪胎痕」「（問：你看到的輪胎痕是否為現場圖標
    示的位置？）案發當時我們未到，隔天有到現場去模擬，現
    場已經沒有輪胎痕，括地痕也很淡。括地痕確定是弧形的，
    是機車立架造成的。機車是往左倒，後面的車架上方與防捲
    護欄發生摩擦」「（問：機車左側倒地後車架有刮痕，機車
    拖拉的行向如何？）依照片八六的刮地痕研判，二者擠壓拖
    拉，摩托車倒地與防捲護欄拖拉當時著地的行向」「（問：
    能否研判機車的拖拉方向為何？）我在現場圖上畫出（按即
    九十一年度偵字第五三二一號偵查卷頁三一道路交通事故現
    場圖上方鉛筆所示」「（問：是先有括地痕還是先壓到人？
    ）先拖拉機車以後才輾過人體」「（問：右後方的力量造成
    機車車尾靠近聯結車，是否需要巨大的力量？）因為天雨路
    滑，所以右後方多大的力量無法判斷。就力學的力量來判斷
    ，機車與聯結車碰撞的話，手或機車把手碰撞聯結車的機率
    比較大，若如此手或把手會有碰撞的痕跡，若僅是輕輕擦撞
    ，因為兩車車身重量相差過大，會導致機車向右倒」「（問
    ：被害人的前胸及後背  的痕跡，是否為輪胎印？（提示照
    片））是織物的轉印痕，左手上的痕跡是否為輪胎痕無法判
    斷」「（問：你所劃的拖拉痕，是始終拖拉或者是開始拖拉
    ，後來彈出？）我無法判斷。刮地痕的開始或結束的判斷，
    機車要有相對的力量才會造成刮痕。我隔天去勘查刮地痕已
    經變淡了，我只是看到一個刮地痕」（同上卷第119-129 頁
    ）等語綦詳，核與證人即在案發現場開設檳榔攤之陳智偉到
    庭證稱：「我在旁邊的橋頭開檳榔攤。當時我在吃飯，剛有
    一部聯結車過去，就有一個小姐的叫聲，我回頭看騎士從聯
    結車右後方輪胎彈出來，我看一下就就趕快轉頭，我沒有看
    到車子」「那時聯結車剛好要起步」「當時有一點塞車，紅
    綠燈剛變成綠燈」「我當時距離騎士彈出來的位置約二百公
    分左右，就在旁邊」「聯結車的車速起步的時候已經在動了
    ，差不多二十公里左右」「當時的燈號為紅燈轉綠燈」「沒
    有聽到煞車聲，只有聽到聯結車的引擎聲，沒有聽到碰撞聲
    」「騎士倒地的位置離我約二公尺，發生撞擊的地點剛好在
    我右側，我右側靠近路邊。路邊停車與我的距離約三、四公
    尺」「我面對車子的來向。當時車子是在等紅燈，路上也蠻
    多車的，我的檳榔攤離紅綠燈約壹佰公尺，我的肩膀旁邊靠
    近聯結車車身，我看到他的車頭要回頭看。我看到聯結車與
    檳榔攤中間還有很多車，聯結車好像是在內線」「聯結車走
    的內線車道左轉或直行均可，那天沒有注意聯結車前面的車
    有沒有左轉」「我沒有注意聯結車先開到右邊的車道再到左
    轉的車道，感覺是直行，沒有蛇行，我記得有偏向右邊車道
    一點點，再開回內側車道」「（問：聯結車有點偏向右側，
    是在紅綠燈變燈號之前還是在之後？）紅綠燈之前還有一個
    沒有紅綠燈的左轉車道，就是指汐萬路與大同路的交叉口，
    燈號是一直閃我沒有注意，汐萬路可以左轉，我說的紅綠燈
    是指汐止交流道，肇事地點距紅綠燈約五十公尺」「（問：
    聯結車距離汐萬路路口是否是第一部車？）不是，應該還有
    好幾部車」「我看到應該是肇事的時候聯結車有點偏右的感
    覺，那感覺是他慢慢切出來要直行。接下來，我就沒有看到
    ，肇事之後有一個路人去追他」「（問：等紅燈時，機車與
    你檳榔攤之間是停小客車？）從我的右邊看是等紅燈的小客
    車」「（問：你可否確定被害人彈出的時候，聯結車有無偏
    右的感覺？）有的」（同上卷第130-137頁）等語亦核符一
    致。
(三)、證人吳巧儀於91年5月17日警詢中雖稱：「我於91年5月17日
    19時左右騎乘ＲＱＸ─660 號輕機車與死者張巧霞騎著ＢＥ
    Ｔ─773號重機車同方向 (台北與基隆方向)但我在死者張巧
    霞後方，行經到台北縣汐止市○○街路○段318號前時，我有
    看見一 部自小客在外車道及該肇事貨櫃曳車 (ＫＸ─936）
    車板 (車號ＦＸ─06號）在內車車道，均在行進中，結果死
    者張巧霞騎乘ＲＱＸ─660 號 (應係ＢＥＴ─773號之誤)重
    機車突然倒地，就被該貨櫃曳引車右後輪輾過，當時我與死
    者所騎乘的ＢＥＴ─773 號距離約1至2公尺，而我在死者左
    後方」等語（前揭相驗卷第18、19頁），惟查，證人林金德
    於91年5月17日警詢中亦稱：「我於91年5月17日19時左右站
    在台北縣汐止市○○路○段329號門口後外看，朝台北縣汐止
    市○○路○段318號方向看，便看到一件交通事故。當時情形
    時是看見一部機車行駛進入一部貨櫃車（貨櫃顏色為暗紅色
    )與一部自小客車 (顏色為紅色，車號不清楚)車陣當中 (當
    時這兩部車為併排狀態 )當時也正好號誌燈由紅燈轉換成綠
    燈的時候，號誌燈變成綠燈時貨櫃車起步往基隆方向行駛，
    該貨櫃行駛不久便聽兩聲碰、碰  (很大聲)，之後我就一直
    注意該部貨櫃車的行駛方向 ( 往基隆方向行駛)不久便看到
    二位巡邏員警由基隆往台北方向行駛，行經我站的地方 (餘
    略)」等語 (見相驗卷第10頁正、反面)；另證人陳智偉於同
    日警詢中亦供稱「... 當時現場車況為剛起步，時速約30公
    里左右... 當時大同、汐萬路口有點塞車，正在起步行進狀
    態... 」等語 (見相驗卷第14 頁正、反面)，證人林金德與
    證人陳智偉就被告於行車甫起步及碾壓被害人等情，互核相
    符，足見證人吳巧儀前揭被告於行車進行中碾壓被害人致死
    等情，及證述之詞未臻精準所致，其所為上開證詞與客觀事
    實不符，自不足以為被告有利之論據，附此敘明。
(四)、此外案發現場之模擬及可能之肇事原因，併有道路交通事故
    調查報告表、現場略圖、補充資料表、車籍資料及現場照片
    多幀在卷可稽，復經台北縣政府警察局鑑識組鑑識現場後認
    ：「勘察所見：一、車禍現場於九十一年五月十七日十九時
    許經汐止分局現場拍攝照片後，肇事車輛已移至汐止消防分
    隊；由本隊鑑識組於右  述時地進行勘驗。二、汐止分局所
    提供現場圖、照片顯示死者所騎乘ＢＥＴ─七七三號重機車
    斜倒於外車道，人倒趴於車身前，腦漿噴濺於地面上，車牌
    、燈殼散落於旁（如照片７９至８４）；屍體旁地面上有輪
    胎印痕（如照片８５），該重機前有一弧形刮地痕（如照片
    ８６、８７）。三、勘察ＢＥＴ─七七三號重機車：(一)車身
    左側後段車殼破裂鬆脫，中段車殼上有一紅色油漆轉移痕，
    除機車倒地造成之刮地痕外，其餘未發現明顯新刮擦痕（如
    照片３０、５５、５６、６６、６７）。(二)車身右側龍頭斜
    板邊緣，分別於距地高４５、４８公分處，有兩處較新刮擦
    痕（如照片４４至４９），後段車殼距地高４２公分處有一
    新刮擦痕（如照片４１、４３）；排氣管外殼前段距地高約
    ２９公分及２４公分處各有一新刮擦痕，距地高約２５公分
    處有一紅色油漆轉移痕（如照片３９至４３）。(三)車後大燈
    燈殼碎裂及燈殼內部左邊破裂，且已與車身脫離；車牌掉落
    於地（如照片５０至５３、６０至６５）。(四)車後架正面右
    側距地高約４０公分處（將機車模擬為案發當時倒地狀態）
    ，有明顯之拖擦痕及淡橙色油漆轉移痕（如照片７１、７２
    、７７、７８）。四、勘察ＫＸ─九三六號拖車：(一)拖車車
    身結構：拖車頭（含左右：各乙個前輪胎、二個後輪胎）、
    板車（左右各有四個輪胎）及板車後段上載有一貨櫃（如照
    片４至１２）。(二)右後外側前車輪胎面上遺留有藍色織物
    （疑為死者所著雨衣），另板車右外側後車輪壁面上遺留有
    組織及血跡噴濺痕（如照片１１至１８）。(三)右防捲欄下方
    （距地高４０公分）發現明顯之新拖擦痕跡，呈現淡橘色（
    如照片２３至２６）；其餘未發現明顯新刮擦痕。五、屍體
    勘察所見：(一)右前顱體粉碎性骨折，腦漿外溢，為死亡主因
    （如照片９５）。(二)左頸前部、左下顎、左手肘前部及左手
    背均有拖擦傷，惟未發現其它態樣之傷痕；右手臂則無明顯
    傷痕（如照片９３至１００）。(三)左髖骨粉碎性骨折，左臀
    部至  腰部有壓印痕（如照片１０１至１０４）。(四)死者所
    載安全帽已遭ＫＸ─九三六號拖車輾壓破裂，並未發現可疑
    油漆轉移痕跡；所著雨衣因拖車輾壓造成拖擦破裂（如照片
    ８９至９０）。
    採證情形：
    將兩部車輛重回現場，模擬相對可能產生撞擊之行車路線，
    詳加拍照，並對所有  相關位置、刮擦痕跡詳加紀錄、測繪
    ，現場重建得知機車左側倒地後，人因慣性作用倒於機車左
    前方，機車後架遭ＫＸ─九三六號拖車右防捲欄下側卡住拖
    拉後，該拖車始輾過死者（如照片７３至７６）。
    案情研判：
(1)、依據汐止分局提供之原始現場照片得知，死者與機車之停止
    相關位置：機車  左側倒地，因慣性作用人倒於機車左前方
    ０．８公分（如照片７９至８５），又機車倒地後立架所造
    成之弧刮地痕，方向約略由左偏向右前（如照片８６至８７
    ），循回弧刮地痕起始點處判斷，機車倒地後未經ＫＸ─九
    三六號拖車拖行前之位置應為左側著地、車頭斜向右前方；
    人車分離距離僅０．８公尺，可知機車倒地前車速緩慢，且
    死者右手臂無明顯勾拉傷痕（如照片９３），應可排除人體
    受到外力作用，肇致機車倒地。因此由機車未經拖拉前之倒
    地位置及方向，研判死者倒地前該機車右側後段應有受到向
    左之外力作用，造成該機車左側著地、車頭斜向右前方。
(2)、又勘察ＢＥＴ─七七三號重機車1.車身左側後中段車殼上有
    紅色油漆轉移痕（如照片６６），惟與前述一不符，應可排
    除與本案之關係。2.車身右側後段，車殼距地高４２公分處
    有一較新刮擦痕，排氣管外殼前段有二處疑似新擦痕（距地
    高約２９公分及２４公分處），及有一紅色油漆轉移痕跡（
    距地高約２５公分  處，如照片３９至４３）。上述2.較有
    可能為外力造成之新擦撞痕跡，惟並無可疑之車輛可與該機
    車上轉移之紅色油漆比對，已將該排氣管外殼拆下取回存回
    證，俟發現嫌疑之車輛時再行送刑事局鑑驗比對。
(3)、又機車倒地後，經現場重建得知機車左側倒地後，人因慣性
    作用倒於機車左  前方，機車後架遭ＫＸ─九三六號拖車右
    防捲欄下側卡住拖拉後，該拖車後段車輪（發現似人體組織
    的生物跡證）始輾過死者（屍體旁地面上有輪胎印痕，如照
    片８５），得知機車倒地前行駛於該拖車右方，且位於拖車
    頭後輪（此輪胎並未發現似人體組織的生物跡證，可排除輾
    過死者）與右防捲欄之間，又經檢視前述位置，除右防捲欄
    下方（距地高４０公分）發現明顯之淡橙色新拖擦轉移痕跡
    ，  與機車後架正面右側之明顯拖擦痕及淡橙色油漆轉移痕
    距地高度及顏色相吻合外（如照片２３至２６、７１、７２
    、７７、７８，確實結果，俟刑事警察局鑑驗始得知），其
    餘未發現明顯新刮擦痕，且若該機車倒地前有遭到該拖車碰
    撞，則會遭受到向右之力量，應為車身右側倒地，與原始現
    場狀況不符（機車左側倒地），且死者左臂除著地之拖擦傷
    外，並無其他明顯傷痕（如照片１０４、１０５），因此該
    拖車除右後段車輪輾過死者外，可初步排除碰撞（勾拉）死
    者之可能性。
(五)、綜上所述，死者騎乘ＢＥＴ─七七三號重機車，與ＫＸ─九
    三六號拖車並行（行駛於拖車頭右後輪與右防捲欄之間），
    機車右側後段疑受到向左之外力作用後，致機車左側倒地後
    ，人車分離，機車後架遭ＫＸ─九三六號拖車右欄下側卡住
    且遭拖住拉行後，該拖車之板車車輪始輾過死者」等情，此
    有台北縣政府警察局汐止分局九十一年八月五日汐警刑字第
    ０九一０００一三七九一號函及內附之本案勘察報告與採證
    照片多幀（前揭九十一年度相字第三四五號卷可稽）。而被
    害人張巧霞確係因本件車禍受有顱骨開放性骨折、左下腹部
    撕裂創傷、胸部挫傷、背腰部呈長方形皮下出血傷、左上臂
    肘背部呈挫傷等傷害而當場死亡，亦經臺灣士林地方法院檢
    察署檢察官督同法醫師相驗明確，有履勘筆錄、勘驗筆錄、
    履勘筆錄、相驗屍體證明書、驗斷書（前揭勘驗卷第69頁至
    第74頁）各一件及被害人照片多幀附卷可考。
二、按汽車起步前應顯示方向燈，注意前後左右有無障礙或車輛
    行人，道路交通安全規則第八十九條第一項第六款定有明文
    。被告駕車行經上開路段，本應遵守前述之義務而注意其前
    後左右有無障礙或車輛行人，依當時情況亦無不能注意之特
    殊情形，仍自承：「大貨車起駛我們都會看後視鏡，但當時
    沒有看到任何東西，這是我們開車的習慣」「照後鏡往後看
    可看二、三十公尺，寬度可以看到外側車道的一半。（如果
    在內側車道）」「起步前看後照鏡的目的是要看我的車旁有
    無東西，可不可以走，會不會碰撞到東西及行人」「我知道
    路邊有停車，在我的車尾處有小客車停著，跟我的車身距離
    有一公尺左右的寬度」（原審卷第231至233頁）等語，乃竟
    未發現被害人以致肇事，其有過失甚為明確，被告之過失與
    被害人之死亡間復有相當因果關係。此外，本件車禍經鑑定
    結果研判：「張（即被害人張巧霞）車先與劉（甲○○）擦
    撞致張車向右偏與左側不明之自小客車擦撞接觸，造成張車
    再往左倒，側倒中遭劉車之防捲入欄杆第二次擦撞接觸，隨
    後劉車再碾壓倒地後之張員」，此有台灣省台北縣區車輛行
    車事故鑑定委員會91年度10月21日北鑑字第九二一九三號函
    （台灣士林地方法院檢察署91年度偵卷第5321號第97至99頁
    ），在卷可考，益見被告確有上開過失致被害人於死。本件
    事證已臻明確，被告犯行堪以認定。至本件於偵查時檢察官
    原已囑託台灣省車輛行車事故覆議鑑定委員會鑑定，該會認
    ：（本件）被害人已死亡，僅有一方之供詞，且被告車輛肇
    事後駛離現場及證人所述之自小客車狀況如何？因該小客車
    肇事後駛離，其車上跡證亦不明，又被害人機車與被告半聯
    結車真正接觸點亦乏明確跡證，無從確定肇事過程，該會未
    便遽予覆議等語，此有該會九十二年一月十四日府覆議字第
    九一二八０四 號函一件在卷（同上卷第105頁）可考，上開
    覆議意見，尚不足以為被告有利之論據。
三、被告雖辯稱如上述，然(一)被告原係於內側車道停等紅燈，嗣
    於起步時卻向右側行駛後再向前直行，除據證人即當時在案
    發現場賣檳榔之陳志偉證述明確如上述外，尤其依上開現場
    圖及現場照片所示，被害人之身體、血跡、車輛散落物乃至
    於機車刮地痕，均停置於外側車道中央往西接近內側車道之
    處，而被害人又係遭被告車輛右後輪輾壓，則顯見被告右側
    輪胎確曾經過外側車道，準此還原判斷被告車輛之行向，被
    告雖自始堅稱其行駛於內側車道，而證人吳巧儀、王玉珍及
    江純嬅復證稱其所見被告車輛亦係行駛於內側車道，惟依被
    害人身體倒臥於緊臨內側車道之外側車道上，其身體上被告
    車輛輪胎痕之輾壓位置亦緊靠內側車道，被害人機車之位置
    在其身體右後方外側車道中心處，機車後方之地面上復有自
    南向東北方向之支架刮地痕（參現場圖證人曾錦繡所繪，九
    十一年度相字第三四五號卷警方道路交通事故現場照片編號
    七、八，以及上開勘察報告所附照片八六、八七）等情綜合
    研判，被告車輛應係先有一向右行駛之力量以致拖拉機車，
    繼之再恢復為向前直行之力量輾壓被害人之身體，則除認被
    告車輛係為繞過前方待左轉之車輛，故向右起駛跨越外側車
    道後，再回復為直行之方向之情外，似別無其他合理之可能
    行向（如係自始跨越外側車道行駛，被害人身體與機車之位
    置應非如現場圖所示），尤以被告車輛長度甚長，其前方車
    頭部份向右轉向時，後方車輪之轉向並非等比例為之，而係
    以較小之幅度轉向，此亦足以解釋被告車輛應僅係為閃避前
    方車輛而作繞道之動作，而造成被害人機車與身體之相對位
    置並非於同一水平線上。要之，本件車禍所有之現場跡證均
    位於外側車道而非內側車道，被告所稱其始終位於內側車道
    行駛，與現場客觀之事證不符，委無足採，證人吳巧儀等人
    所為與此相佐之證述，應係證人記憶之不完全或不準確（此
    係證人記憶之特性，並非其故意為之）所致，自亦非可信。
    (二)再者，被害人身體上之輾壓痕確係被告車輛所致（參九十
    一年度偵字第五三二一號卷頁六九、七０，九十二年度偵續
    字第一九六號卷頁五０、五三、五五、五六等照片），已據
    證人黃志銘、曾錦繡證述明確，依其輾壓痕之延伸及覆蓋性
    而言，亦不可能係其他車輛遺留於現場之輪胎痕，而被害人
    左下腹部呈大面積之破裂傷害，頭部亦均大部份破裂，顯係
    遭被告車輛輪胎所輾壓，而該輪胎痕之方向與被害人身體之
    位置與所受之傷害，恰處於一自然之順向，凡此均足認該輪
    胎痕確係被告車輛所遺留無誤。被告辯稱如係經其輾壓所受
    傷害應更為嚴重云云，除缺乏合理之論證外，被害人之腹部
    及頭部所受傷害已屬極為嚴重並致命，並非如被告所稱之輕
    微傷害，何況被告生前並非靜止之物品，其遭輾壓之際亦可
    能翻滾掙扎，自不能以其最後之身體位置認定即係遭輾壓之
    部位，反面言之，如該非被告車輛之輪胎痕，被害人所受傷
    害又從何而來？故被告此部分所辯，亦顯不可採。(三)又被告
    車輛右前車門下方腳踏板與被告機車及身體均未有何接觸，
    已據上開鑑識報告及證人曾錦繡證述綦詳在卷，本院亦未據
    此認定被告之過失責任，起訴書此部分事實認定與卷內客觀
    之鑑識證據不符，自不足採，被告此部分辯解尚屬有理，但
    不影響本件犯罪之成立。要之，本案事證明確，被告此部分
    犯行至堪認定，應予依法論科。
肇事致死逃逸罪部分
一、訊據被告甲○○矢口否認有何駕車肇事致人死亡而逃逸之事
    實，辯稱其當時雖曾輾壓被害人，但因其所駕駛之大貨車甚
    長，且前後係以第五輪連接，後車輪發生之震動在前車頭不
    一定會有感覺，當時有下過雨，我也有開音樂，而且我們聯
    結車有彈性，不知道碾過人，本件其未聽到任何聲音，亦未
    有任何感覺，並無肇事逃逸之犯行等語。
二、查證人林金德於警詢中證稱：「該貨櫃車（即被告所駕之車
    ）行駛不久便聽兩聲碰、碰 (很大聲 )... 」等語（前揭相
    驗卷第10 頁背面)；其於偵查中證以：「... （我看到摩托
    車（即死者張巧霞所騎）從聯結車右方進入後，就聽到兩聲
    聲響，很大聲，我在對街都聽到了... 」等語（前揭91年度
    偵卷第5321號卷第90頁背面）；再者證人吳巧儀於偵查中證
    以：「... 車禍當時有很大聲響，我有聽到... 」（同上卷
    第92頁正面）；其於原審中證以：「我跟那個女孩是直行，
    她的車速比我快一點，當時剛好有紅燈，她往我右側切到左
    邊，她的左邊有一台砂石車，砂石車的右邊有一小客車，她
    騎在在砂石車跟小客車的中間，她是撞到小客車的車尾，倒
    在砂石車輪胎前的空間，她還來不及爬起來就變燈號了，砂
    石車就開過去輾到她」「她是倒在右後前輪之前的鐵桿，因
    為我有聽到她的安全帽撞擊鐵條的聲音。」「... 那個女孩
    倒下之後，車子要動時，我就迴轉到路邊不敢看，然後就聽
    到一堆尖叫聲... 」「（受命法官問：他壓到被害人的聲音
    大不大？）很大，我有把耳朵摀著都很大，當時我距離死者
    的距離有4 公尺左右... 尖叫聲很多」等語（原審卷第87、
    89、98、99頁）。由以上2 位證人之證詞，足見被害人車倒
    地時，安全帽有碰撞鐵條聲，現場有一大堆尖叫聲，聲大到
    證人掩耳都聽得到，而被告於偵查中亦自承：「... （案發
    時）我沒有聽音樂... 」等語（前揭偵查卷第73頁正面），
    且被害人遭碾壓部位，除自腿部以下外，身體及頭部均被碾
    壓過，甚至安全帽亦被碾碎，似此重壓，必造成碾壓車輛大
    幅度顛簸，縱被告所駕車輛既重又大，被告亦無毫無所悉之
    理，且依被告駕車碾壓所產生顛簸情形，並非道路缺陷或碾
    壓雜物所可比擬，此為一般駕駛人所應有之知覺，況被告為
    業務駕駛覽引車之司機，殊無不知之理，被告於駕車碾壓被
    害人頭部、身體後，足以致人於死，其於肇事後竟未下車察
    看，乃逕行駕車離去，自有逃逸之主觀犯意。
三、按刑法第185條之4之駕駛動力交通工具肇事致人死傷而逃逸
    罪係於88 年4月21日增定公布，並自同年月23日開始生效，
    其增設本條文之立法目的，乃為維護交通，增進行車安全，
    促使當事人於事故發生時，能對被害人即時救護，減少死傷
    ，以保護他人權益並維護社會秩序。且依道路交通管理處罰
    條例第62條規定，駕駛汽車肇事致人受傷或死亡，汽車駕駛
    人有採取救護或其他必要措施並向警察機關報告之義務。由
    此可知，因汽車駕駛人駕駛汽車肇事致人死亡者，汽車駕駛
    人本及負有救護義務，縱行為人不構成過失致人於死，只要
    有駕駛動力交通工具肇事，致人死亡，未下車救護而逃逸，
    犯罪既成立，不以肇事之發生有過失責任為要件。本件被告
    駕駛動力之覽引車肇事致人於死，竟未下車察看、救護，逕
    行駕車逃逸離去，業經認定無訛，被告上開辯解無非飾詞圖
    卸，委不足取，被告犯行至堪認定，應予依法論科。
參、論罪科行
一、查被告行為後，刑法業於94 年2月2日修正公布，並自95年7
    月1 日起生效施行。按「行為後法律有變更者，適用行為時
    之法律，但行為後之法律有利於行為人者，適用最有利於行
    為人之法律」，修正後刑法第2條第1項定有明文。該條係規
    範行為後法律變更所生新舊法律比較適用之準據法，本身尚
    無新舊法比較之問題，於新法施行後，應一 律適用新法第2
    條第1 項之規定，為「從舊從輕」之比較；又「本次刑法法
    律變更，新舊法比較時應就罪刑有關之共犯、未遂犯、想像
    競合犯、牽連犯、連續犯、結合犯，以及累犯加重、自首減
    輕暨其他法定加減（如身分加減）與加減例等一切規定，綜
    其全部罪刑之結果而為比較」，最高法院95 年度第8次刑事
    庭會議決議意旨參照。就本案件新舊法比較之結果：
１、被告行為後，95年7月1日施行之刑法第33 條第5款規定罰金
    刑為新臺幣1 千元以上，以百元計算之，修正前則規定罰金
    刑為銀元1元即新臺幣3元以上，經比較新舊法結果，修正後
    之法律並未較有利於被告；
２、關於數罪並罰定應執行刑標準，被告行為時即刑法第51條第
    5 款規定：「數罪併罰，分別宣告其罪之刑，依左列各款定
    其應執行者：宣告多數有期徒刑者，於各刑中之最長期以上
    ，各刑合併之刑期以下，定其刑期。但不得逾20年。」；而
    修正後刑法第51條第5 款規定：「宣告多數有期徒刑者，於
    各刑中之最長期以上，各刑合併之刑期以下，定其刑期。但
    不得逾30年。」，經比較新、舊法結果，修正後之法律，並
    未較有利於被告；
３、綜上法律修正前、後之比較後，揆諸前揭最高法院決議及修
    正後刑法第2條第1項所規定之「從舊從輕」原則，應適用被
    告行為時之法律，即修正前之刑法相關規定，對被告較為有
    利。
二、核被告所為，係犯刑法第276條第2項前段之業務過失致死罪
    ，及同法第一百八十五條之四之駕駛動力交通工具肇事致人
    死亡而逃逸罪。被告所犯上開二罪，犯意個別，行為不同，
    應予分論併罰。
三、原審就被告所犯業務過失致死部分，據以論科，固非無見，
    為被告上開犯行在96年4月24日以前，合於中華民國96 年罪
    犯減刑條例之規定，原審未及審酌，即有可議，被告上訴意
    旨固不足取，但原判決此部分既有可議，自應由本院予以撤
    銷改判；至被告所犯肇事逃逸罪部分，原審以犯罪不能證明
    遽為無罪之諭知，檢察官上訴意旨指摘原判決此部分未當，
    請求予以撤銷改判，為有理由。爰審酌被告之素行尚稱良好
    ，本件犯行其雖有起步未注意前後左右有無障礙或車輛行人
    之過失（尤以台灣地區地○○○○道路狀況，被告駕駛危險
    性極高之大貨車或聯結車，更應適時提高其注意程度，以避
    免危險之發生，此所以被告亦自承起駛前應注意照後鏡所示
    之後方道路狀況，為其等大貨車司機開車之習慣），但被害
    人騎乘機車未注意車前狀況擦撞前方車輛不慎倒臥於被告車
    輛輪胎前方致遭其輾壓，究係肇事主因，被告應僅為肇事次
    因，其過失程度尚非重大，並其剝奪被害人之生命法益，惡
    性非輕，駕車肇事致人於死後，逕行駕車逃逸，犯後堅決否
    認犯行，未見悔意，未與被害人家屬達成民事和解賠償其損
    害之犯後態度等一切情狀，就業務過失致死罪部分，處有期
    徒刑六月；就肇事逃逸罪部分，處有期徒刑八月。又關於易
    科罰金之折算標準，被告於行為時即修正前之刑法第41條第
    1項規定：「犯最重本刑為5年以下有期徒刑以下之刑之罪，
    而受 6個月以下有期徒刑或拘役之宣告，因身體、教育、職
    業、家庭之關係或其他正當事由，執行顯有困難者，得以 1
    元以上 3元以下折算一日，易科罰金。但確因不執行所宣告
    之刑，難收矯正之效，或難以維持法秩序者，不在此限。併
    合處罰之數罪，均有前項情形，其應執行之刑逾六月者，亦
    同。」，且依其時罰金罰鍰提高標準條例第 2條規定，就其
    原定數額提高為100倍折算1日，即以銀元100元至300元（即
    新台幣300元至900元）折算1日，而修正後之刑法第41條第1
    項規定：「犯最重本刑為5 年以下有期徒刑以下之刑之罪，
    而受6個月以下有期徒刑或拘役之宣告者，得以新臺幣1千元
    、2千元或3千元折算一日，易科罰金。前項規定於數罪併罰
    ，其應執行之刑未逾六月者，亦適用之。」，經比較修正前
    、後之易科罰金折算標準，以修正後之法律並未較有利於被
    告，爰依修正前刑法第41條第1 項前段規定，就業務過失致
    死罪部分諭知易科罰金之折算標準。
四、本件被告犯罪時間係在96年 4月24日以前，且均無中華民國
    96年罪犯減刑條例所定不能減刑之情形，爰依同條例第2 條
    第1項第3款之規定，減其刑期二分之一，並就被告減刑後之
    刑，均諭知易科罰金之折算標準，及定其應執行之刑，暨諭
    知訂執行刑後易科罰金之折算標準。
據上論斷，應依刑事訴訟法第369條第1項前段、第364條、第299
條第1項前段，刑法第2條第1項前段、第185 條之4、第276條第2
項，修正前刑法第41條第1項前段、第51條第5款、刑法施行法第
1條之1、修正前罰金罰鍰提高標準條例第2 條，現行法規所定貨
幣單位折算新台幣條例第2條，中華民國96年罪犯減刑條例第2條
第1項第3款、第7條、第9條、第10條第1項，判決如主文。
本案經檢察官呂文忠到庭執行職務。
中    華    民    國    97    年    4     月    8     日
                  刑事第三庭  審判長法  官  蔡秀雄
                                    法  官  謝靜恒
                                    法  官  許文章
以上正本證明與原本無異。
如不服本判決，應於收受送達後十日內向本院提出上訴書狀，其
未敘述上訴之理由者並得於提起上訴後十日內向本院補提理由書
（均須按他造當事人之人數附繕本）。
                                    書記官  蔡慧娟
中    華    民    國    97    年    4     月    8     日
附錄：本案論罪科刑法第276條第2項、第185條之4全文
中華民國刑法第276條（過失致死罪）
因過失致人於死者，處2年以下有期徒刑、拘役或2千元以下罰金
。
從事業務之人，因業務上之過失犯前項之罪者，處 5年以下有期
徒刑或拘役，得併科3千元以下罰金。
中華民國刑法第185條之4（肇事遺棄罪）
駕駛動力交通工具肇事，致人死傷而逃逸者，處6月以上5年以下
有期徒刑。


司法院資訊處製作；財團法人民間司法改革基金會備份。
